最高法院民事判決　　　　　　　　　　　　　　　九十一年度台上字第一八一六號
　　上　訴　人　台灣電力股份有限公司台北西區營業處
　　法定代理人　呂梅毓
　　訴訟代理人　楊雅棠律師
　　被 上訴 人　台北縣三重市公所
　　法定代理人　朱清發
　　訴訟代理人　林孟信
右當事人間請求國家賠償事件，上訴人對於中華民國八十九年十二月二十六日台灣高
等法院第二審判決（八十九年度上國字第一六號），提起上訴，本院判決如左：
    主  文
原判決關於命上訴人再為給付及駁回其上訴，暨該訴訟費用部分均廢棄，發回台灣高
等法院。
    理  由
本件被上訴人主張：伊為台北縣三重市○○路○段之道路管理機關，於民國八十三年
十二月十二日與上訴人及轄區內其他機構，擬訂申請挖掘道路注意事項，依該挖掘道
路注意事項第一條、第七條及使用公路用地使用規則第八條、第十一條之規定，使用
公路用地埋設管線挖出之廢土，應運離工地，並以砂石或砂回填，並由使用公路用地
設施之使用人負責養護。且依公共設施管線工程挖掘道路注意要點第十四點規定，應
將已挖掘之部分確實填復或以鋼板覆蓋。嗣上訴人於八十四年二月十日為執行其二三
一○五二工程之需，向伊申請挖掘系爭道路，而上訴人施工後固曾通知伊會同勘驗。
然在伊尚未會勘接管前，上訴人因未盡善良管理人之責，未將路面填實壓平，造成路
面二十公分以上之坑洞。適有訴外人歐萬章於八十四年二月二十一日凌晨一時三十分
左右，騎乘車號ＡＦＶ｜三三六號重型機車行經該路段，因路面坑洞、泥濘甚多，且
未有照明設備，復未設置路障，以致摔倒受傷，因而受有右側硬腦膜下出血及腦內出
血而導致痴呆，並向伊請求國家賠償，經法院判決伊應給付歐萬章新台幣（下同）四
百十萬四千六百零七元本息確定在案，伊於八十八年七月五日給付上開金額本息、裁
判費共計五百零三萬二千九百十五元予歐萬章，自得依國家賠償法第三條第二項之規
定，向上訴人求償前開損害賠償金額及伊於前開國家賠償訴訟之第二審、第三審訴訟
費用十二萬四千二百八十二元等情。求為命上訴人給付五百十五萬七千一百九十七元
及加計法定遲延利息之判決（第一審判命上訴人給付二百四十九萬六千一百二十六元
及其中二百零五萬二千三百零四元計算之利息，駁回被上訴人其餘請求。兩造均對其
敗訴部分，聲明不服。原審判決將第一審駁回被上訴人請求上訴人再給付二百四十九
萬六千一百二十五元及其中二百零五萬二千三百零三元計算之利息部分，予以廢棄，
改判如被上訴人之所聲明，駁回被上訴人其餘上訴，並駁回上訴人之上訴，上訴人對
其敗訴部分聲明上訴，被上訴人對其敗訴部分則未聲明不服）。
上訴人則以：訴外人歐萬章受傷地點並非伊申請挖掘之區域，當時尚有其他單位施工
，且臺灣板橋地方法院（下稱板橋地院）八十六年度國字第五號國家賠償事件認定訴
外人歐萬章受傷地點為三重市○○路○段三十號，惟現場並無該門牌。又依公路用地
使用規則第十一條及本件伊申請挖掘道路申請書所載，伊已繳納道路修復費用，足證
本件應由被上訴人實施修復。況訴外人歐萬章係於八十四年二月二十一日受傷，距伊
施工完成之日即八十四年二月十三日已有八日，其受傷與伊無涉等語。資為抗辯。
原審將第一審所為被上訴人敗訴判決部分，就其中關於駁回被上訴人請求上訴人再給
付二百四十九萬六千一百二十五元及其中二百零五萬二千三百零三元計算之利息部分
予以廢棄改判命上訴人再為給付。並將第一審所為上訴人敗訴之判決，予以維持，駁
回上訴人之上訴，無非以：本件上訴人向被上訴人申請開挖道路之範圍為三重市○○
路○段三八巷口起，計長五十二公尺，寬一點二公尺，面積六二點四平方公尺，深度
一公尺，有被上訴人所提出之挖掘道路申請書為證，並為上訴人所自認。依證人即訴
外人歐萬章車禍發生時駕駛救護車至現場救護之臺北縣消防局八里分隊消防隊員洪天
及證人李振彰證稱：其到現場時訴外人歐萬章人及機車均在快車道上，尚未移至路邊
，其倒臥地點在（三重市○○路○段）二二八和平公園中間，即如板橋地院八十六年
度國字第五號國家賠償案卷第一○六頁左上角之照片內所示快車道上，且歐萬章倒臥
之地點前後確實有施工之事實，且該處旁有一人孔蓋，施工之範圍遠至二二八和平公
園前之天橋處。另歐萬章倒臥之地點約在三重市○○路○段二二八和平公園臨三重市
○○路○段三二巷前，經板橋地院命當事人當場以皮尺測量長度，約係自三重市○○
路○段三八巷口測量三十公尺至四十五公尺間，當初三二巷尚未通車，有圍籬圍等語
，參諸上訴人施工之人孔，係自三重市○○路○段三八巷口向二二八和平公園起算約
三十五點五公尺處，有板橋地院制作之勘驗筆錄及現場圖可憑，足證訴外人歐萬章發
生車禍倒臥之地點確係在上訴人施工範圍內。又被上訴人曾於八十三年十二月十二日
召集上訴人及其他轄區內各管線單位（含有線電視）申挖路面協調會，並制定各管線
單位（含有線電視）申請挖掘本市○區○道路注意事項，其中第七條規定，在未曾會
勘認可前，管線工程有關挖掘道路路段之養護及交通安全，仍應由管線單位負責，如
因而發生國家賠償案件，均應由管線單位負責賠償等語，有被上訴人提出之開會通知
單、協調會會議紀錄及各管線單位（含有線電視）申請挖掘本市○區○道路注意事項
可憑，而上訴人亦自承有派員出席前揭協調會，並在協調會會議紀錄上簽名，嗣經制
定該注意事項後，被上訴人並於八十三年十二月二十二日函請各出席單位查照，亦有
協調會會議紀錄、被上訴人函可考，故上訴人因業務需要，於經協調制定該注意事項
後之八十四年二月十日向被上訴人申請挖掘系爭路段，自有依前開會議協調結果所制
定之注意事項第七條規定及公路用地使用規則第七條、第八條、第九條、公共設施管
線工程挖掘道路注意要點第十四點之規定，於通知被上訴人會勘認可前，系爭路段之
養護及交通安全，仍應由管線單位即應由上訴人負責。另依被上訴人提出之挖掘道路
申請書內所載挖掘道路申請須知第二點及第三點、前台灣省政府頒布之「台灣省公共
管線工程挖掘道路作業規定」第十二條、第十七條之規定，上訴人雖先行繳交修復費
用，惟此係於雙方正式會勘接管後之舖設路面之費用，而非先行繳費即可免責。復查
，上訴人向被上訴人申請開挖系爭路段係自八十四年二月十一日至同年二月十三日共
計三日，上訴人至同年二月十六日發函通知被上訴人施工完畢，請被上訴人派員修復
，固有上訴人提出之八十四年二月十六日（八四）北西區工字第○七三六號函為證。
惟查，訴外人歐萬章於八十四年二月二十一日凌晨騎乘機車行經系爭路段發生車禍時
，系爭路段並未舖設柏油路面，且路面有坑洞不平，並未看到警告標誌，柏油路面係
車禍發生後二、三日始舖設等情，業經證人蔡華宗、李振彰於板橋地院八十六年度國
字第五號國家賠償事件中證述綦詳，並經調卷查明屬實。足證上訴人於施工完畢後，
確未曾依前開公路用地使用規則第七條、第八條、第九條、公共設施管線工程挖掘道
路注意要點第十四點之規定，舖設簡易瀝青或先將挖掘之部分填覆或以鋼板覆蓋，俾
免影響人車通行。復未經被上訴人會勘認可，致訴外人歐萬章騎乘機車行經系爭路段
時發生車禍，上訴人自應負過失責任。另依證人蔡華宗拍攝之光線不明之現場照片二
幀所示，現場有兩道光線細微之警告燈光，則被上訴人於板橋地院八十六年度國字第
五號國家賠償事件中所稱現場有安裝交通安全錐乙節，堪予採信。再依道路交通安全
規則第一百四十三條及公共設施管線工程挖掘道路注意要點第十四點規定，豎立日間
及夜間明顯可見之標誌與號誌，為施工單位之責任，至於路燈之設置有一定之規定，
於相當之距離及於適當地點裝置之，並非於施工地點均須設置路燈，則上訴人抗辯被
上訴人未設置路燈，應分攤責任，亦無足採。按公有公共設施因設置或管理有欠缺，
致人民生命、身體或財產受損害者，國家應負損害賠償責任；就損害原因有應負責任
之人，賠償義務機關對之有求償權，國家賠償法第三條第一項、第二項定有明文。查
，上訴人向被上訴人申請挖掘系爭路段，於完工後未依規定舖設簡易瀝青路面，致訴
外人歐萬章因而發生車禍，並向被上訴人請求國家賠償，經法院判決被上訴人應賠償
其四百十萬四千六百零七元本息確定，嗣經被上訴人於八十八年七月五日賠償上開本
息、裁判費，共計五百零三萬二千九百十五元於歐萬章在案，並為上訴人所不爭執，
被上訴人主張依國家賠償法第三條第二項之規定，向本件車禍應負責任之上訴人求償
，自屬有據。茲被上訴人得向上訴人求償之金額為損害賠償金四百十萬四千六百零七
元及利息八十八萬七千六百四十四元共計四百九十九萬二千二百五十一元及其中四百
十萬四千六百零七元自八十八年七月五日起算之利息部分，於法自屬有據，應予准許
等詞。為其判斷之基礎。
查，上訴人辯稱：證人洪天之證詞不明確，而另一證人李振彰於案發後曾制作現場圖
，明確指出歐萬章受傷地點靠近三重市○○路，而非反方向之忠孝路二段三八巷等語
並提出李振彰所制作之現場圖，及聲請傳訊李振彰為證（見原審卷第四八、四九頁）
，原審未遑予以傳訊，以審認調查之，且未說明其取捨意見，已屬可議。又上訴人於
八十八年六月十日以北西工務字第八八○五○八六七號函致被上訴人謂：「……三至
於本處承包商施工上有無疏失乙節，依民法第一百八十九條及本處配電工程帶料發包
契約規定承包商應負完全責任。……」（見一審卷第七七頁），上訴人據此抗辯稱：
其不須負賠償責任等語（見原審卷第七五頁），為其重要之防禦方法，且攸關本件有
無民法第一百八十九條之適用，原審契置未論，亦欠允洽。上訴論旨，指摘原判決關
於其敗訴部分違背法令，求予廢棄，非無理由。
據上論結，本件上訴為有理由。依民事訴訟法第四百七十七條第一項、第四百七十八
條第一項，判決如主文。
中      華      民      國    九十一    年      九      月      十二    日
                              最高法院民事第五庭
                                  審判長法官  朱  錦  娟
                                        法官  顏  南  全
                                        法官  蘇  達  志
                                        法官  許  澍  林
                                        法官  葉  勝  利
      右正本證明與原本無異
                                              書  記  官
中      華      民      國    九十一    年      九      月    二十四    日
